【裁判字號】    98,消債抗,151
【裁判日期】    980616
【裁判案由】    清算事件
【裁判全文】
臺灣板橋地方法院民事裁定           98年度消債抗字第151號
抗  告  人  甲○○
                        樓A室.
上列抗告人因消費者債務清理條例聲請更生事件，對於中華民國
98年4 月29日本院97年度消債清字第141 號裁定提起抗告，本院
裁定如下：
    主  文
原裁定廢棄。
    理  由
一、本件抗告意旨略以：
  １依消費者債務清理條例施行細則第2 條第2 項規定「消費者
    依本條例所清理之債務，不以因消費行為所生者為限」，另
    參酌消費者債務清理條例之立法目的「本條例之立法目的，
    在於使陷於經濟上困境之消費者，得分別情形依本條例所定
    重建型債務清理程序（更生）或清算型債務清理程序（清算
    ）清理債務，藉以妥適調整其與債權人及其他利害關係人之
    權利義務關係，保障債權人之公平受償，並謀求消費者經濟
    生活之更生機會，從而健全社會經濟發展」，顯然消費者債
    務清理條例意欲協助因陷於經濟上困境之消費者，原審認抗
    告人濫用清算程序以規避其應負擔之償還責任，自無所據。
  ２原裁定所列舉之消費明細，皆為抗告人前依中華民國銀行公
    會會員辦理消費金融案件無擔保債務協商與最大債權金融機
    構成立協商前所為之消費，抗告人於95年前並無經濟上困境
    ，而金融機構亦因此核予信用卡與現金卡，致其擴張信用，
    參照臺灣基隆地方法院97年度消債更字第423 號民事裁定意
    旨「由於金融業激烈競爭，部分業者貪圖重利，引進國外消
    費金融之不當促銷手法（如路邊擺攤推銷信用卡、金融卡，
    信用貸款廣告促銷，為改變消費觀念，甚至提倡借錢是高尚
    的行為，鼓勵借貸消費、故意漠視未來還款責任之負擔），
    又對持卡人、借貸者徵信不足、未對個人信用額度為合理之
    設限等不當經營方式，使國人中自制能力較薄弱者，一人擁
    有數十張信用卡或現金卡者，比比皆是，學生亦同。金融業
    者即藉高額循環利息以獲利，而此同時，國人中藉信用卡、
    現金卡、信用貸款等以解急難需求者，亦同樣陷於高額循環
    利息之深淵中。金融業者浮濫發卡以獲取不合理利潤的結果
    ，造成國內亦追隨國外先進國家發生大量消費者負多數卡債
    ，遠超過其現在及未來之負擔能力（即俗稱卡奴）之社會問
    題」，抗告人並非恣意不當擴張信用而欠債不還，係因經濟
    景氣低迷，致其收入不足以清償債務，始向本院聲請清算程
    序以清理債務，原審以抗告人前有不當消費，駁回抗告人之
    聲請，自有違誤消費者債務清理條例之立法本意；換言之，
    抗告人因負有債務無法清償，方聲請清算程序清理債務，苟
    因消費行為致其不得聲請清算程序，焉需制定消費者債務清
    理條例。
  ３原審以消費者債務清理條例第134 條規定，為裁定駁回之基
    礎，惟該條規定係於清算程序終結或終止後，法院可依該條
    例規定為免責或不免責之裁定，然抗告人並未獲開始清算程
    序之裁定，原審遽以駁回，顯認事用法有所違誤，原裁定自
    有不當等語。並聲明：(1)廢棄原裁定；(2)賜准抗告人開始清
    算程序並同時終止清算程序。
二、查原審係以抗告人有浪費、奢侈之消費，援引消費者債務清
    理條例第134 條規定及最高法院96年度台抗字第660 號裁定
    意旨，認抗告人有濫用清算程序之情形，而駁回其清算聲請
    。惟按破產法第149 條係採當然免責規定，故上開最高法院
    96年度台抗字第660 號裁定意旨於破產情形尚有援用必要，
    而消費者債務清理條例並非採當然免責，清算程序如有本條
    例第133 條、134 條規定情形，法院應為不免責裁定，且依
    142 條規定，於不免責裁定確定後，債務人非繼續清償各普
    通債權人債務額均達百分之20以上者，不得聲請免責，另依
    第140 條規定不免責裁定確定後，債權人得以確定之債權表
    為執行名義，聲請對債務人為強制執行。是依上開規定，債
    務人如有本條例第134 條第4 款之浪費、奢侈之消費而於清
    算之原因有可歸責性，如有不能清償債務之虞，尚非不得聲
    請開始清算，不過依同條規定，於清算終結後法院應為不免
    責之裁定，債權人債權並非當然因此消滅，仍得依確定債權
    表對債務人為強制執行，債務人非繼續清償各普通債權人債
    務額均達百分之20以上者，不得聲請免責，則上開最高法院
    96年度台抗字第660 號裁定意旨，於消費者債務清算程序似
    已無援用之必要。是本條例立法設計目的，就債務人清算之
    原因有可歸責性之浪費、奢侈之消費行為，既已規定由法院
    於清算程序終結後應加以評價之機制，而應為不免責裁定，
    且債務人非繼續清償各普通債權人債務額均達百分之20以上
    者，不得聲請免責，以防制其有濫用清算程序，圖藉規避清
    償債務之有違誠信原則之情形，依此，就具有可歸責性之清
    算原因，似非法院於聲請清算時所得加以審查之事項，而係
    清算終結後法院始應加以審查之不免責事項。從而原審以債
    務人有浪費、奢侈之消費，而於清算聲請時即預先審查其清
    算終結後有不免責情形，並據為駁回其清算聲請之依據，恐
    有增加法律所未規定之聲請清算要件，並剝奪債務人於法院
    為不免責裁定確定後繼續清償相當債務得聲請裁定免責之權
    利，似有再行斟酌之處。抗告意旨指摘原裁定不當，求予廢
    棄，應認為有理由，爰將原裁定廢棄，發回原法院更為處理
    。
三、結論：本件抗告為有理由，爰依消費者債務清理條例第11條
    第2 項、第15條，民事訴訟法第495 條之1 第1 項、第450
    條、第95條、第78條，裁定如主文。
中    華    民    國    98    年    6     月    16    日
              民事第三庭    審判長法  官  朱耀平
                                  法  官  張紫能
                                  法  官  陳映如
不得抗告。
中    華    民    國    98    年    6     月    16    日
                                  書記官  李錦輝


司法院資訊處製作；財團法人民間司法改革基金會備份。
